臺灣高雄地方法院刑事判決　　　　　　　　　　　　　九十一年度訴字第二二三號
　　公　訴　人　臺灣高雄地方法院檢察署檢察官
　　被　　　告　乙○○
右列被告因詐欺案件，經檢察官提起公訴（九十年度偵續字第一二○號），本院判決
如左：
    主  文
乙○○連續行使偽造私文書，足以生損害於他人，處有期徒刑捌月，緩刑參年。
    事  實
一、乙○○於民國八十四年六月十日起，自任會首，召集甲○○等會員，連同會首首
    會共三十六會之互助會，約定每人每會會金新臺幣（下同）二萬元，採內標方式
    ，於每月十日下午二時許，在高雄縣岡山鎮○○○路二巷一號十二樓乙○○住處
    內開標。詎乙○○因經濟困難，竟意圖為自己不法所有及偽造文書之概括犯意，
    利用各會員彼此間未聯絡得標情形或不知何人參與互助會之機會，於八十四年十
    二月十日第七會，在上址開標時，在空白紙上偽造不詳姓名某會員之署押，填載
    投標金額約四千元之足以表示投標意思之標單（事後已丟棄），冒該不詳姓名會
    員之名義行使投標並得標，足以生損害於該不詳姓名之會員及其他活會會員，嗣
    後即向其餘卅會活會會員詐稱某會員得標，使不知情之活會會員均陷於錯誤，而
    各交付約一萬六千元之會金，而詐得會金共計約四十八萬元（第七會時，會首與
    六會死會會員不必繳交會款外，連同被冒標之會員，共有三十會會員須繳交扣除
    標息之會金給會首乙○○。計算方法為30Ｘ〈00000－0000〉＝480000）；又於
    八十五年六月十日第十三會，在上址開標時，在空白紙上偽造會員梁慧蓉（以「
    芳慈」名義參力）之署押，填載投標金額為四千五百元之足以表示投標意思之標
    單（事後已丟棄），冒梁慧蓉名義行使投標並得標，足以生損害於梁慧蓉及其他
    活會會員，嗣即向其餘廿四會活會會員詐稱某會員得標，使不知情之活會會員均
    陷於錯誤，而各交付會金一萬五千五百元，而詐得會金共計三十七萬二千元（第
    十三會時，會首與十二會死會會員不必繳交會款外，連同被冒標之會員梁慧蓉，
    共有二十四會會員須繳交扣除標息之會金給會首乙○○。計算方法為24Ｘ〈
    00000－0000〉＝372000）。先後二次，共計詐得八十五萬二千元。嗣於八十六
    年十一月間乙○○於第卅會宣布止會時，原應剩六會活會會員，但卻被發現仍有
    八會活會會員未標會，而查知上情。
二、案經活會會員甲○○、丙○○訴由臺灣高雄地方法院檢察署檢察官偵查起訴。
    理  由
一、訊據被告乙○○對於二次以活會會員名義填寫標單冒標之犯行，雖曾於偵查中否
    認，惟於本院審理時坦承不諱，僅供稱：因時間太久，而無法詳細記憶係於第幾
    會時，以何會員名義冒標，僅記得曾冒用梁慧蓉之「芳慈」名義投標一次等語，
    惟被告前開二次冒標犯行，業經告訴人甲○○、丙○○二人於偵查中所指訴綦詳
    ，並與被害人梁慧蓉於偵查中之指述相符，且有該互助會會單影本在卷可稽。且
    告訴人及被害人均明確指稱：被告係於第十三會時，以「芳慈」名義冒標，並以
    四千五百元得標等語，足證被告曾於八十五年六月十日第十三會時冒標一次。另
    查，告訴人另指訴稱：於第七會時，被告向告訴人丙○○及會員陳福龍稱有會員
    以四千一百元得標，但被告卻向其他會員稱有會員以三千五百元得標等語（八十
    九年七月廿七日告訴補充理由狀參照）。足證被告另曾於八十四年十二月十日第
    七會時冒標，且向各會員所詐稱之冒標金額不一，而被告供稱：冒標之標單已丟
    棄，又時間太久，已不記得以何人名義？多少標金冒標等語，但參諸被告自承：
    每次標金約為四千元左右（九十一年一月卅一日訊問筆錄參照）等語，本院因認
    該次冒標之標金約為四千元。綜上所述，被告於本院審理時之自白，應與事實相
    符，被告犯行，洵堪認定。
二、按民間互助會會員書寫之標單，一般均書寫金額及投標會員之姓名，未冠以標單
    字樣，然依民間習慣足以表示該人出息若干參與競標用意之證明，合屬刑法第二
    百二十條第一項之準私文書（最高法院八十七年度台非字第一二號、八十八年度
    台上字五四一○號判決意旨參照），公訴人認係刑法第二百十條之私文書，容有
    誤會。核被告所為，係犯刑法第二百十六條、第二百二十條第一項、第二百十條
    之行使偽造私文書罪及同法第三百三十九條第一項之詐欺取財罪。被告偽造告訴
    人署押，乃偽造私文書之部分行為，不另論罪。又其偽造私文書後進而行使，偽
    造之低度行為為行使之高度行為所吸收，亦不另論罪。被告先後二次冒標犯行，
    時間近接，犯罪構成要件相同，顯係基於概括之犯意所為，為連續犯，依刑法第
    五十六條規定，均應論以一罪，並加重其刑。再被告以一詐欺行為致多名活會會
    員陷於錯誤，而詐取會款，係以一詐欺行為觸犯同種詐欺取財罪名，應依想像競
    合犯之規定論以一罪。又被告行使偽造私文書行為，係為達詐欺取財之目的，所
    犯詐欺取財罪與行使偽造私文書罪間有方法目的之牽連關係，應依牽連犯規定論
    以一較重之行使偽造私文書罪。爰審酌被告因週轉不靈，情急失慮致罹刑章之犯
    罪動機、目的、二次犯行對被害人所生之損害程度，及犯後及時坦承犯行，又先
    於八十七年一月廿二日與告訴人二人以外之被害人達成民事和解，有處理互助會
    協調書影本一紙在卷可稽，復於九十一年三月一日本案審理中與告訴人二人達成
    民事和解，亦有高雄縣岡山鎮調解委員會調解書二紙附卷可稽，足見被告已深具
    悔意，且犯後態度良好等及其他一切情狀，爰量處如主文所示之刑，以資懲儆。
    再被告前未曾受有期徒刑以上刑之宣告，有臺灣高等法院全國前案紀錄表附卷可
    憑，其因失慮偶罹刑典，事後已坦認犯行，並與被害人達成民事和解，本院認其
    經此偵查、審判程序及有期徒刑之宣告後，應知警惕而無再犯之虞，因認其所宣
    告之刑以暫不執行為適當，予以宣告緩刑三年，用啟自新。偽造之上開民間合會
    性質上屬標單之文書，雖為被告所有，且供被告本件犯行之用，然事後已丟棄，
    業據被告供明在卷，為免日後執行困難，爰不予宣告沒收；其上所偽造之會員之
    署押，本應依刑法第二百十九條規定宣告沒收，惟基於同上之理由，亦不為沒收
    之諭知，附此敘明。
三、公訴意旨另以：被告於前開互助會止會後，遭告訴人二人再三催討會款，竟於八
    十八年三月間，未經告訴人甲○○之同意，偽造甲○○之名義，簽發到期日八十
    八年七月廿日、面額四十八萬元、未填載發票日之本票一紙，交付告訴人甲○○
    收執，資以清償前開債務，而行使之，致生損害於告訴人甲○○，嗣告訴人甲○○收受後發現該本票係以其名義簽發，始得知上情。因認被告此部分涉有刑法行
    使偽造私文書犯行云云。按犯罪事實應依證據認定之，無證據不得推定其犯罪事
    實，刑事訴訟法第一百五十四條定有明文。另按行為非出於故意或過失者，不罰
    。過失行為之處罰，以有規定者為限，刑法第十二條亦定有明文。公訴人係以：
    本票發票人應無誤載自己姓名之理？該本票又因未填載發票日而無效，足見被告
    不欲使該本票兌現，因而偽簽甲○○之姓名。此外，並有該本票附卷可證，因認
    被告此部分所為涉有行使偽造私文書罪嫌。訊據被告堅決否認有此部分之犯行，
    辯稱：該本票發票人係將伊「乙○○」之姓名，誤載為「甲○○」，並非故意。
    該本票係用以證明伊欠甲○○會款之證明，伊係分期清償甲○○，每清償一次，
    即重新簽發一張記載所欠餘額之本票交付甲○○收執，該本票係第三次清償時所
    交付，之前所交付之本票則並未誤載發票人姓名等語。經查，該本票發票人雖記
    載發票人為「甲○○」，惟發票人欄另蓋有正楷書寫之「乙○○」印文，被告若
    係故意寫錯發票人名義，當無另蓋自己名義印文之理。又查，告訴人甲○○亦自
    承：該本票係止會後，被告開給伊作為清償會款所用等語，而被告在簽發該本票
    前，另曾簽發面額分別為五十四萬元及五十一萬元之本票交付告訴人甲○○，有
    被告提出之前開本票影本二紙附卷可憑，足證被告所辯前開交付本票之原因及本
    票係作為所欠餘款之證明等語，應可採信，而前開先前交付之本票二紙發票人之
    姓名並未誤載，參諸被告姓名與告訴人甲○○僅一字之差，且「英」與「芬」二
    字之筆順及字型亦相似，足證被告所辯，該本票發票人名義係誤載，並非故意等
    語，亦可採信。此外，又查無其他證據足證被告有此部分犯行，參諸前引法條說
    明，此部分原應為無罪之諭知，惟公訴人認此部分與被告前開論罪部分有牽連犯
    之裁判上一罪關係，本院爰不另為無罪之諭知，併此敘明。
據上論斷，應依刑事訴訟法第二百九十九條第一項前段、刑法第五十六條、第二百十
六條、第二百二十條第一項、第二百十條、第三百三十九條第一項、第五十五條、第
七十四條第一款，罰金罰鍰提高標準條例第一條前段，判決如主文。
本案經檢察官李宛凌到庭執行職務。
中      華      民      國    九十一    年      三      月     十八     日
                              臺灣高雄地方法院刑事第六庭
                                  法  官  邱  明  弘
右正本證明與原本無異。
如不服本判決，應於判決送達後十日內，向本院提出上訴狀。
                                  書記官  顏  平  國
中    華    民    國      九十一      年      三      月      十九      日
附錄法條：
刑法第二百十六條
行使第二百十條至第二百十五條之文書者，依偽造、變造文書或登載不實
事項或使登載不實事項之規定處斷。
刑法第二百二十條第一項
在紙上或物品上之文字、符號、圖畫、照像，依習慣或特約，足以為表示
其用意之證明者，關於本章及本章以外各罪，以文書論。
刑法第二百十條
偽造、變造私文書，足以生損害於公眾或他人者，處五年以下有期徒刑。
刑法第三百三十九條第一項
意圖為自己或第三人不法之所有，以詐術使人將本人或第三人之物交付者
，處五年以下有期徒刑、拘役或科或併科一千元以下罰金。
